臺灣高等法院民事判決　　　　　　　　　 99年度上字第310號
　　上　訴　人　蘇惠絹
　　訴訟代理人　李銘洲律師
　　複　代理人　湯其瑋律師
　　被　上訴人　鄭清杰
　　　　　　　　鄭簡秋雪
　　共　　　同
　　訴訟代理人　曾國龍律師
　　　　　　　　黃于庭律師
上列當事人間確認通行權事件，上訴人對於中華民國99年1月14
日臺灣桃園地方法院98年度訴字第1364號第一審判決提起上訴，
經本院於100年2月22日言詞辯論終結，茲判決如下：
    主  文
上訴駁回。
第二審訴訟費用由上訴人負擔。
    事實及理由
一、被上訴人主張：坐落桃園縣桃園市○○路1260巷2弄18、20
    號、1224巷1號、1226號即中正鉅星大樓（下稱系爭大樓）
    之地下2樓（即新埔段1665建號）為作停車場使用，其上則
    有諸多主建物與共用部分即同段1666、1668建號。其為系爭
    大樓之區分所有權人暨停車場所有權人，上訴人則為系爭大
    樓中1224巷1之6號7樓之區分所有權人暨1666、1668建號共
    有人。因其車輛進出停車場時，須通行系爭大樓大門至停車
    塔之升降梯，竟遭上訴人惡意阻止，爰依民法第800條及類
    推適用民法第787條規定，求為判決：(一)確認其對上訴人所
    有桃園市○○段1668建號如原判決附圖一斜線部分，面積15
    2.52平方公尺之通行權存在；(二)對上訴人所有同段1666建號
    如原判決附圖三斜線部分，面積56.92平方公尺之通行權存
    在。經原審判決被上訴人勝訴，上訴人不服，提起上訴，被
    上訴人答辯聲明：上訴駁回。（另被上訴人對原審共同被告
    游榮輝訴請確認部分，經原審法院判決被上訴人勝訴，未據
    游榮輝上訴而告確定）。
二、上訴人則以：系爭大樓尚有其他共有人亦否認被上訴人有通
    行權，被上訴人卻未列其等全體為被告，縱獲勝訴判決，效
    力不及於其他共有人，自無確認利益等語答辯，上訴聲明：
    (一)原判決廢棄；(二)被上訴人在第一審之訴駁回。
三、按積極確認之訴，祇須主張權利之存在者對於否認其主張者
    提起，當事人即為適格。否認之人有數人者，除有必須合一
    確定之情形外，無強令原告對於否認人全體提起確認之訴之
    法律上理由（最高法院60年台上字第4816號判例意旨參照）
    。又所謂合一確定，係指依法律之規定必須數人一同起訴或
    一同被訴，否則當事人之適格有欠缺，原告即因此不能得本
    案之勝訴判決者而言。查被上訴人為系爭大樓區分所有權人
    及地下停車場所有權人，自地下停車場須經由一樓人車通道
    （即1668建號如原判決附圖一斜線部分）、地下二層樓梯、
    一層通道（即1666建號如原判決附圖三斜線部分）始能與外
    界通行，上訴人則為系爭大樓區分所有權人及1666、1668建
    號之共有人等情，為兩造所不爭執，並有建物登記謄本、勘
    驗筆錄及測量成果圖在卷可稽，堪信為真。上訴人雖辯稱被
    上訴人未以否認通行權之區分所有權人全體為被告，無確認
    利益云云，並提出律大法律事務所98年3月2日函、99年度第
    1次區分所有權人會議紀錄為證（見本院卷第44、84頁），
    被上訴人則謂起訴前已發函各住戶，僅上訴人及原審共同被
    告游清輝回覆爭執其通行權，其餘公同共有人則未有爭執云
    云，惟有無通行權乃屬可以個別解決之事，不論是否尚有他
    共有人否認，於法律上並無合一確定之必要，尚無須以全體
    否認之共有人為被告，被上訴人獨對上訴人訴請確認通行權
    存在，仍有確認利益，上訴人所陳自不足採。
四、次按民法第800條係指第799條所謂「數人區分一建築物而各
    有其一部者」之情形而言，樓房之分層所有，即屬該條所揭
    情形之一種，其正中宅門雖非共同部分，仍有第800條之適
    用。至第800條所謂有使用他人正中宅門之必要者，係指依
    客觀事實有使用之必要者而言，如非使用他人之正中宅門，
    即無從通行出外者，自包含在內，最高法院著有52年台上字
    第1056號判例可資參照。又民法第787條規定：土地因與公
    路無適宜之聯絡，致不能為通常之使用者，除因土地所有人
    之任意行為所生者外，土地所有人得通行周圍土地以至公路
    之鄰地通行權，旨在調和相鄰土地用益權之衝突，以充分發
    揮袋地之經濟效用，促進物盡其用之社會整體利益。而一棟
    建築物，在物理上本屬一體，各部原不具獨立性，因法律上
    承認區分所有權，得由各區分所有人就其區分建物之一部享
    有單獨所有權，各區分所有人對其專有部分得全面、直接而
    排他性之支配，故就整體建物而細分各區分所有時，區分所
    有建物專有部分，因其他專有部分之間隔，無法對外為適宜
    之聯絡，不能為通常之使用，顯與袋地同，自有調整區分所
    有建物專有部分相鄰關係之必要，始能充分發揮其經濟效用
    ，此與鄰地通行權之規範目的相同，從而區分所有建物之專
    有部分，如為其他專有部分所圍繞，無法對外為適宜之聯絡
    ，致不能為通常之使用，既與袋地之情形類似，法律就此情
    形，本應同予規範，因立法者之疏忽，而發生顯在之法律漏
    洞，自得類推適用民法第787條之規定。則被上訴人進出地
    下停車場駕車，須經系爭大樓之正中宅門沿樓梯經地下1樓
    至系爭地下2樓停車場，離去時即反方向為之（即包括原判
    決附圖1所指之1668建號斜線部分、附圖3所示之1666建號斜
    線部分），經原審至現場履勘確認無訛，並為上訴人不爭執
    ，堪認被上訴人欲使用地下停車場時，應得使用正中宅門，
    並得類推適用民法第787條之規定，通行上開斜線部分之建
    物。
五、從而，被上訴人依民法第800條及類推適用民法第787條規定
    ，請求確認其對上訴人所有桃園市○○段1668建號如原判決
    附圖一所示斜線部分、1666建號如原判決附圖三所示斜線部
    分有通行權，為有理由。原判決為被上訴人勝訴判決，核無
    不合。上訴意旨指摘原判決不當，求予廢棄改判，為無理由
    ，應予駁回。
六、本件事證已臻明確，兩造其餘主張、陳述及所提之證據，經
    審酌後本院認亦與判決結果不生影響，爰不一一論述，附此
    敘明。
七、據上論結，本件上訴為無理由。依民事訴訟法第449條第1項
    、第78條，判決如主文。
中    華    民    國    100    年    3    月    8     日
                  民事第九庭
                      審判長法  官  黃熙嫣
                            法  官  李國增
                            法  官  陳玉完
正本係照原本作成。
如不服本判決，應於收受送達後20日內向本院提出上訴書狀，其
未表明上訴理由者，應於提出上訴後20日內向本院補提理由書狀
（均須按他造當事人之人數附繕本）上訴時應提出委任律師或具
有律師資格之人之委任狀；委任有律師資格者，另應附具律師資
格證書及釋明委任人與受任人有民事訴訟法第466條之1第1項但
書或第2項（詳附註）所定關係之釋明文書影本。如委任律師提
起上訴者，應一併繳納上訴審裁判費。
中    華    民    國   100    年    3     月    10    日
                            書記官  鎖瑞嶺
附註：
民事訴訟法第466條之1（第1項、第2項）：
對於第二審判決上訴，上訴人應委任律師為訴訟代理人。但上訴
人或其他法定代理人具有律師資格者，不在此限。
上訴人之配偶、三親等內之血親、二親等內之姻親，或上訴人為
法人、中央或地方機關時，其所屬專任人員具有律師資格並經法
院認為適當者，亦得為第三審訴訟代理人。